ACORDAO-COMPLETO-2434043

ACÓRDÃO 12567/2020 ATA 41/2020 - PRIMEIRA CÂMARA

VISTOS, relatados e discutidos estes autos de concessão de reforma militar pela Terceira Região Militar-Comando do Exército.
ACORDAM os ministros do Tribunal de Contas da União, reunidos em sessão da 1ª Câmara, ante as razões expostas pelo relator, em:
9.1. considerar ilegal o ato de reforma emitido em favor do Sr. Setembrino Jorge Dias (10003428-07-2015-000657-9, peça 2) , negando-lhe o correspondente registro;
9.2. dispensar o ressarcimento das quantias indevidamente recebidas, presumidamente, de boa-fé, pelo interessado, consoante o enunciado 106 da Súmula de Jurisprudência deste Tribunal;
9.3. determinar à Terceira Região Militar que:
9.3.1. faça cessar, no prazo de 15 (quinze) dias, contados a partir da ciência desta deliberação, o pagamento decorrente do ato impugnado, sob pena de responsabilidade solidária da autoridade administrativa omissa, consoante disposto nos arts. 71, IX, da Constituição Federal e 262 do Regimento Interno desta Corte;
9.3.2. regularize os proventos ao respectivo posto correto à época da inatividade de Setembrino Jorge Dias;
9.3.3. dê ciência do inteiro teor desta deliberação ao interessado, alertando-o de que o efeito suspensivo proveniente da interposição de eventuais recursos, caso não providos, não o exime da devolução dos valores indevidamente percebidos após a notificação;
9.3.4. envie a esta Corte de Contas, no prazo de 30 (trinta) dias, por cópia, comprovante de que o interessado teve ciência desta deliberação;
9.4. encerrar o processo e arquivar os presentes autos.

Concessão de reforma militar.

Primeira Câmara

3. Interessado: Setembrino Jorge Dias (XXX.954.530-XX).

13.1. Ministros presentes: Walton Alencar Rodrigues (Presidente), Benjamin Zymler, Bruno Dantas e Vital do Rêgo.
13.2. Ministros-Substitutos presentes: Augusto Sherman Cavalcanti e Weder de Oliveira (Relator).

WEDER DE OLIVEIRA

Em exame, ato de reforma do Sr. Setembrino Jorge Dias emitido pela Terceira Região Militar - Comando do Exército.
Reproduzo, com ajustes de forma, a instrução do auditor da Secretaria de Fiscalização de Pessoal (Sefip) , (peça 4) , que recebeu anuência do diretor da unidade especializada (peça 5) , bem como manifestação de concordância pelo MP/TCU, representado pelo procurador Marinus Eduardo De Vries Marsico (peça 6) .
"Procedimentos aplicados
2. 	Os procedimentos para exame, apreciação e registro de atos de pessoal encontram-se estabelecidos na Instrução Normativa TCU 78/2018 e na Resolução TCU 206/2007. Essas normas dispõem, em seus arts. 4º, § 2º, e 3º, § 3º, respectivamente, que os atos de pessoal disponibilizados por meio do e-Pessoal devem ser submetidos à crítica automatizada do próprio sistema, com base em parâmetros predefinidos.
3. 	Relativamente aos atos de admissão e concessão de aposentadoria, pensão e reforma, as rotinas de crítica das informações cadastradas nos sistemas informatizados de coleta de atos foram elaboradas e validadas levando-se em conta as peculiaridades desses atos. Os itens de verificação do sistema compreendem prazos e fundamentos legais, assim como eventuais ocorrências de acumulação. Tratam-se de verificações mais abrangentes, minuciosas e precisas do que aquelas que podem ser realizadas por mãos humanas, proporcionando um nível de segurança ainda maior.
4. 	Além da crítica automatizada, há verificação humana adicional no caso de haver alertas do sistema ou informações não formatadas, como esclarecimentos do gestor ou do controle interno.
5. 	As críticas também consideram os registros do Sistema Integrado de Administração de Recursos Humanos (Siape) . O Siape disponibiliza informações atualizadas sobre as parcelas que integram os proventos, diferentemente, portanto, do Sisac, que informa as parcelas no momento do registro do ato.
6.	Em consulta realizada em sistemas externos disponibilizados ao TCU, podemos verificar que o beneficiário constante dos autos, não acumula a reforma com um outro cargo ou benefício. 
7.	Da análise do ato constante deste processo podemos verificar que o mesmo está em desacordo com o Art. 34 da medida provisória nº 2.215-10, de 31 de agosto de 2001 pois assegurou a promoção aos militares que, até 29 de dezembro de 2000, preencheram os requisitos para serem promovidos a seguir in verbis: 
  'Art. 34.  Fica assegurado ao militar que, até 29 de dezembro de 2000, tenha completado os requisitos para se transferir para a inatividade o direito à percepção de remuneração correspondente ao grau hierárquico superior ou melhoria dessa remuneração'.
8.	Da análise do ato constante no processo, podemos verificar que o militar ocupava na ativa o posto de 1º Tenente. Em 19/06/2008 passou para a reserva remunerada.  Em 30/09/2013 foi reformado por limite de idade contando 39 anos 2 meses e 2 dias de serviço com proventos baseados no posto de Major, ou seja, proventos de 02 postos acima, contrariando a redação original do artigo 50 da Lei nº 6880/80, uma vez que o mesmo deveria receber proventos com base no posto de Capitão.
9.	Diante da legislação exposta acima citada, podemos verificar que o militar foi reformado ilegalmente com proventos baseados no posto de Major, assim, entende-se totalmente ilegal a situação do ato, devendo este ser recusado o seu registro. 
CONCLUSÃO
10. 	A abrangência e a profundidade das verificações levadas a efeito fundamentam convicção de ilegalidade do ato constante do processo por contrariar o Art.  34 da medida provisória nº 2.215-10, de 31 de agosto de 2001 e art. 50 da Lei nº 6880/80, em sua redação original.
PROPOSTA DE ENCAMINHAMENTO
11. 	Ante o exposto, com fundamento nos arts. 71, inciso III, da Constituição Federal, 1º, inciso V, e 39, incisos I e II, da Lei 8.443/1992 e 260, § 1º e 5º, do Regimento Interno do Tribunal de Contas da União, bem como art. 7º, § 4º da IN 78/2018, propõe-se:
a) considerar ilegal o ato de concessão de reforma em estudo por contrariar o Art.  34 da medida provisória nº 2.215-10, de 31 de agosto de 2001.
b) dispensar o ressarcimento das quantias indevidamente recebidas de boa-fé pelo interessado, consoante o disposto no Enunciado 106 da Súmula da Jurisprudência do TCU;
c) determinar à Terceira Região Militar que:
c.1) no prazo de 15 (quinze) dias, a contar da ciência desta Deliberação, abstenha-se de realizar pagamentos decorrentes do ato impugnado, sujeitando-se a autoridade administrativa omissa à responsabilidade solidária, nos termos do art. 262, caput, do Regimento Interno/TCU;
c.2) dê ciência, no prazo de 15 (quinze) dias, a contar do recebimento da notificação deste Acórdão, ao interessado, encaminhando a este Tribunal, no prazo de 30 (trinta dias) , comprovante da referida ciência; e
c.3) alerte ao interessado que o efeito suspensivo proveniente da interposição de possíveis recursos perante o TCU não o exime da devolução dos valores percebidos indevidamente após a respectiva notificação, caso os recursos não sejam providos.
d) esclarecer à unidade de origem, com supedâneo no art. 262, § 2º, do Regimento Interno, que a concessão considerada ilegal poderá prosperar mediante a emissão e o encaminhamento a este Tribunal de novo ato concessório, escoimado das irregularidades apontadas nestes autos;
e) proceda a regularização do posto/graduação que serve de base para o cálculo dos proventos da reforma para base no posto de Capitão; e
f) determinar à Secretaria de Fiscalização de Pessoal que monitore o cumprimento das medidas indicada nos subitens 11.d) e 11.e) supra, representando a este Tribunal, caso necessário."
É o relatório.

não há.

Procurador Marinus Eduardo De Vries Marsico.

ATO DE REFORMA MILITAR. ALTERAÇÃO COM A ELEVAÇÃO, EM DOIS GRAUS HIERÁRQUICOS, DO POSTO DO PROVENTO DO INATIVO. ILEGALIDADE. DETERMINAÇÃO. CIÊNCIA.

REFORMA (REFO)

Secretaria de Fiscalização de Pessoal (Sefip).

Em exame, ato de reforma do Sr. Setembrino Jorge Dias emitido pela Terceira Região Militar - Comando do Exército.
A Secretaria de Fiscalização de Pessoal (Sefip) propõe a ilegalidade do ato porque identificou que o interessado foi "reformado por limite de idade contando 39 anos 2 meses e 2 dias de serviço com proventos baseados no posto de Major, ou seja, proventos de 02 postos acima, contrariando a redação original do artigo 50 da Lei nº 6880/80, uma vez que o mesmo deveria receber proventos com base no posto de Capitão". 
O Ministério Público de Contas acompanha a proposta da Sefip.
Acolho as manifestações uníssonas, as quais incorporo às minhas razões de decidir.
O Sr. Setembrino Jorge Dias ocupava o posto de primeiro tenente quando na ativa (quadro "dados do servidor" (peça 1, p. 1) , e foi para reserva remunerada em 19/6/2008 (quadro "dados da concessão", peça 2, p. 1) a pedido (conforme código "5-1-0158-1 transferência para a reserva a pedido" constante do quadro "descrição dos fundamentos legais da reforma/alteração") . 
Nessa situação, deveria ter seus proventos calculados com base no posto de capitão, um grau acima, uma vez que já contava com 39 anos 2 meses e 2 dias de serviço, com fulcro no do artigo 34 da Medida Provisória nº 2.215-10/2001:
"Art. 34.  Fica assegurado ao militar que, até 29 de dezembro de 2000, tenha completado os requisitos para se transferir para a inatividade o direito à percepção de remuneração correspondente ao grau hierárquico superior ou melhoria dessa remuneração."
Entretanto, como bem evidenciado pela Sefip, seus proventos estão sendo calculados com base no posto de major, tenho como fundamento o código "5-1-0161-1 concessão de reforma por idade limite de permanência na reserva".
Nesse diapasão, constata-se que a reforma é ilegal, devendo ser determinado à Terceira Região Militar - Comando do Exército que regularize o posto/graduação que serve de base para o cálculo dos proventos de reforma do ato aqui apreciado.
Uma vez que o ato foi enviado a esta Corte de Contas há menos de 5 (cinco) anos, pode ser apreciado sem a necessidade de prévia oitiva do interessado, nos termos do Acórdão 587/2011-TCU-Plenário.
Diante do exposto, manifesto-me pela aprovação do acórdão que ora submeto à apreciação deste Colegiado.
TCU, Sala das Sessões Ministro Luciano Brandão Alves de Souza, em 17 de novembro de 2020.
Weder de Oliveira 
Relator